最高法院民事判決　　　　　　九十六年度台上字第二六九三號
上　訴　人　富國建設股份有限公司
法定代理人　戊○○
上　訴　人　甲○○
　　　　　　張金鍊
　　　　　　乙○○
共　　　同
訴訟代理人　蘇弘志律師
被 上訴 人　丁○○
　　　　　　丙○○（原名彭壽林）
上列當事人間請求返還買賣價金事件，上訴人對於中華民國九十
六年一月二十三日台灣高等法院第二審判決﹙八十八年度上字第
一○一四號﹚，提起上訴，本院判決如下：
    主  文
上訴駁回。
第三審訴訟費用由上訴人負擔。
    理  由
本件被上訴人丁○○及丙○○主張：伊等於民國八十一年四月間
，分別以新台幣（下同）一百三十三萬元、一百四十五萬元向上
訴人富國建設股份有限公司(下稱富國公司)及甲○○、張金鍊、
乙○○等三人（下合稱富國公司等）購買坐落新竹縣竹東鎮○○
段竹東小段第三十五之一、第三十五之五一、第三十五之十三、
第三十五之一五三、第三十六之八七、第三十四之四○七地號土
地（下稱系爭土地）上所興建之長春帝國大廈Ｋ棟十樓、Ｄ棟十
二樓房屋，及以三百一十二萬元、三百四十萬元分別購買上開房
屋坐落基地所有權應有部分。伊等就系爭房屋部分已分別支付價
金四十萬二千元、四十九萬二千元；就系爭土地部分已分別支付
九十三萬八千元、一百萬八千元。依契約條款之廣告圖說記載，
Ｋ棟十樓使用面積為二十七點九一坪、公共面積二點三三坪、合
計三○點二四坪，Ｄ棟十二樓使用面積三十一點六七坪、公共面
積二點六四坪、合計三十四點三一坪。詎富國公司興建完竣擬交
付伊等之系爭房屋，經地政機關測量之結果，其使用面積短少。
另伊等同時各訂購有地下二層第五十六號、二十九號停車位，富
國公司於原核准之四十九個停車位（含法定停車位三十五個、自
行增設十四個）外，又未申請核准設立，違法私自利用防空避難
室增設九個停車位，規劃之車位超過五十位，未依規定設計成雙
車道；且擬交付丁○○之車位係不法車位，無法停車，經伊等分
別發函催告富國公司等於十五日內補正，惟富國公司等均置之不
理，爰以起訴狀繕本之送達解除雙方間之上開房屋、土地買賣契
約等情，並依民法第二百五十九條解除契約、回復原狀之法律關
係，求為命：富國公司應各給付丁○○、丙○○依序為四十萬二
千元、四十九萬二千元；甲○○等三人應各給付丁○○、丙○○
依序為九十三萬八千元、一百萬八千元，並各加計之法定遲延利
息。丙○○上訴原審後，另主張縱認富國公司等有解除契約之權
利，其沒收之價金亦屬過高，爰追加備位聲明，請求富國公司應
給付二十四萬六千元，甲○○等三人應給付五十萬四千元及各加
計之法定利息（原審將第一審所為丙○○敗訴判決予以維持，駁
回其上訴，丙○○未聲明不服，該部分已告確定）。
上訴人富國公司等則以：系爭房屋之廣告平面圖上所標示之使用
面積，非專指室內面積，應認使用面積包括房屋所在當棟層電梯
樓梯間面積及當棟入口門廳及屋頂突出物面積之分割或分擔之面
積，即俗稱之「小公」面積。伊等擬交予被上訴人等之房屋使用
面積與廣告圖說記載使用面積相較，並無短少情事。系爭停車位
均以分管協議之方式讓與特定買受者，是伊等所交付予被上訴人
等之停車位，車道足供車輛自由進出，且雙方就停車位面積亦無
約定，伊等依現場狀況及法定尺寸之長、寬設計規劃並無不妥。
被上訴人等依專用權之設定與分管協議取得特定車位之使用，實
際上亦為該停車位之所有權人，亦可就買受之停車位為轉讓，系
爭停車位並無任何瑕疵。詎被上訴人等違約未繳納買賣價金，伊
等自得解除系爭買賣契約，並沒收被上訴人等先前所已交付之價
金充作違約金。丙○○因違約積欠伊等價金計三百一十四萬元，
造成伊自八十四年一月間原定交屋日起算之利息損失、為管理系
爭房屋計支出管理費等損失，及因景氣不佳而導致價格下跌之價
差損失，共計三百三十九萬二千九百三十七元，伊等僅沒收丙○
○已付價金計一百四十四萬元，本件違約金並無過高等語，資為
抗辯。
原審審理結果，以：參中華民國建築投資商業同業公會全國聯合
會（下稱建築投資商業公會全聯會）八十四年建投全聯字第一五
一九號函，及八十一年二月四日施行之公平交易法第二十一條第
一項規定，使用面積如未於訂約時說明其範圍，不宜擴及依建築
改良物登記簿所載買受人專有使用如室內面積、陽台、露台等以
外之範圍。本件房屋買賣契約書係於八十一年四月間訂立，已在
公平交易法實施之後，故銷售廣告上所謂使用面積自不應包括俗
稱「小公」之當層電、樓梯間。依銷售廣告所載，丁○○所購Ｋ
棟十號房屋坪數，係使用面積為二十七點九一坪、公共面積為二
點三三坪，二者合計三十點二四坪之房屋。但富國公司所建竣擬
交予丁○○之系爭房屋面積室內、陽台、花台共僅有八十點五九
平方公尺即二十四點三八坪，比廣告所載使用面積減少三點五三
坪。故富國公司就其擬交付丁○○之房屋，難認已依債之本旨提
出，屬不完全給付。且丁○○所購買之車位，並非原主管機關所
核准之四十九個車位。富國公司另私自增設九個車位，其車位總
數已超過五十位，依建築技術規則建築設計施工編第六十條、第
六十一條規定，即須備有雙車道，且車道寬度應在五點五公尺以
上，惟系爭停車場車道寬度不足，業經新竹縣政府科處罰鍰、移
送法院強制執行，是富國公司所擬交付丁○○之車位，顯有瑕疵
而不符合契約之本旨。故丁○○依不完全給付及瑕疵擔保規定，
催告富國公司補正瑕疵未果，自得解除其與富國公司間之房屋買
賣契約。又系爭房地買賣契約二者屬契約之聯立，是丁○○亦得
解除其與甲○○等三人間之土地買賣契約，請求富國公司返還已
收取之房屋價金四十萬兩千元，甲○○等三人返還已收取之土地
價金九十三萬八千元本息，即屬有據。至丙○○主張解除契約部
分，經認系爭房屋實際坪數與系爭買賣契約所載之總坪數相較，
並未短少，所購買之車位係經核准設置之停車位，無違反建築法
規，受處罰或勒令停止使用之虞，丙○○主張即無可採，且經判
令丙○○應將系爭土地返還登記予甲○○等三人等情，亦有原法
院八十七年度上字第一七七六號及本院八十九年度台上字第二○
三○號判決可稽，富國公司等對丙○○行使解除系爭買賣契約請
求權已發生效力，則丙○○自無再向富國公司等行使解約之權利
。又富國公司等並未舉證證明其等有可得預期之利益，而受有利
息之損害。至富國公司等雖支出管理費、水電費及天然氣費用，
但買賣契約既經解除，回復為富國公司等所有，故雖支出該項費
用，難認其受有損失；另系爭房屋跌價損失，因近來房地產景氣
已有復甦之現象，系爭房屋之目前交易行情，是否低於訂約當時
之價格，富國公司等未舉證證明。而房屋興建投資之營業淨利率
於八十四年度經核定為百分之十四，有財政部八十四年度營利事
業各業同業利潤標準表可稽，參酌系爭房屋、土地之買賣價格，
富國公司等於出售系爭房地可得之預期利潤分別為二十萬三千元
、四十七萬六千元，如以丙○○已支付價金充作違約金，已占系
爭房屋、土地價款約百分之三十四、百分之三十，衡情尚屬過高
，應予酌減。丙○○經富國公司等多次催促後未能如期履行、富
國公司等從事房屋興建投資業者，竟刊登用語不明之銷售廣告，
致丙○○產生誤認，亦有疏失；並參酌兩造之社會經濟地位及履
約之程度等一切情狀，認丙○○應負之違約金以其已付價金之半
數即二十四萬六千元、五十萬四千元為相當。則富國公司等逾此
部分所收受二十四萬六千元、五十萬四千元，即無法律上原因而
受有利益，致丙○○受有損害。從而，丙○○主張核減違約金，
並請求分別返還同上金額及加計之法定遲延利息，為有理由，應
予准許；至超過部分之請求，顯屬無據。綜上，丁○○依民法第
二百五十九條解除契約、回復原狀之法律關係，請求富國公司返
還已收取之房屋價金四十萬二千元，請求甲○○等三人返還已收
取之土地價金九十三萬八千元，及各加計之法定遲延利息，洵屬
有據，應予准許。至丙○○請求返還價金部分，即屬無理。惟其
追加不當得利法律關係，請求富國公司等分別返還其已付價金之
半數即二十四萬六千元、五十萬四千元，及各加計之法定利息，
為有理由，應予准許，逾此部分之請求，即屬無據云云，為其心
證之所由得，並說明其餘攻擊防禦方法不予審酌之理由，爰將第
一審對丁○○之請求部分，所為上訴人敗訴之判決予以維持，駁
回上訴人之上訴，並就丙○○於原審追加之訴，准為一部勝訴一
部敗訴之判決，經核與法洵無違誤。上訴論旨，猶執陳詞，並以
原審取捨證據、認定事實及解釋契約之職權行使，暨其他與判決
基礎無涉之理由，指摘原判決上開於其不利之部分為不當，聲明
廢棄，不能認為有理由。
據上論結，本件上訴人之上訴為無理由。依民事訴訟法第四百八
十一條、第四百四十九條第一項、第七十八條，判決如主文。
中　　華　　民　　國　九十六　年　 十一 　月　二十九　日
                      最高法院民事第七庭
                          審判長法官  劉　福　來
                                法官  陳　國　禎
                                法官  陳　重　瑜
                                法官  吳　謀　焰
                                法官  許　正　順
      本件正本證明與原本無異
                                      書  記  官
中　　華　　民　　國　九十六　年　 十二 　月　 二十 　日
                                                      Ｑ
